【裁判字號】    98,上易,813
【裁判日期】    991207
【裁判案由】    遷讓房屋等
【裁判全文】
臺灣高等法院民事判決
號上  訴  人  金遠控科技有限公司
法定代理人  許德榮
訴訟代理人  張英郎律師
複 代 理人  陳英鳳律師
被  上訴人  陳啟誠
            陳秀戀
            陳盛得
            陳國誠
            陳秀鳳
            陳秀娥
            陳盛仁
            陳秀霞
共      同
訴訟代理人  崔百慶律師
複  代理人  王柏棠律師
上列當事人間遷讓房屋等事件，上訴人對於中華民國98年7月13
日臺灣士林地方法院98年度訴字第36號第一審判決提起上訴，本
院於99年11月23日言詞辯論終結，判決如下：
    主  文
原判決關於命上訴人給付不當得利超過按月新台幣貳萬仟貳佰
陸拾伍元計算部分，及該部分假執行之宣告，均廢棄。
上開廢棄部分，被上訴人在第一審之訴及假執行之聲請均駁回。
其餘上訴駁回。
第二審訴訟費用由上訴人負擔。
    事實及理由
一、按原告行使代位權及自已之請求權，訴請被告甲將系爭土地
    之所有權移轉登記與被告乙，再由被告乙移轉登記與原告，
    其訴訟標的對於共同被告之各人，非必須合一確定，亦即非
    必要共同訴訟，雖係一案起訴，仍屬普通共同訴訟，被告甲
    或乙一人提起上訴，其效力不及於他共同被告(最高法院67
    年度第6次民事庭庭推總會議決議參照)。本件被上訴人備位
    聲明代位原審共同被告遠控資訊科技股份有限公司（下稱遠
    控公司）終止其與上訴人間就如附圖之臺北市○○○路○段4
    2號之10房屋（下稱系爭房屋）使用借貸關係，並據以請求
    上訴人騰空遷讓系爭房屋返還予遠控公司後，遠控公司再騰
    控遷讓返還予被上訴人，揆諸前揭說明，屬非必須合一確定
    之普通共同訴訟。是以原審判決被上訴人此部分勝訴，遠控
    公司未聲明不服，僅上訴人聲明不服提起上訴，其效力不及
    於遠控公司。本院雖原以遠控公司為視同上訴人進行訴訟程
    序，但上訴人上訴之效力既不及於遠控公司，自無庸併列為
    遠控公司為上訴人，合先敘明。
二、又所謂客觀訴之預備合併，係指原告預防其提起之此一訴訟
    無理由，而同時提起不能並存之他訴，以備先位之訴無理由
    時，可就後位之訴獲得有理由之判決之訴之合併而言（最高
    法院64年台上字第82號判例意旨參照）。倘原告同時主張非
    不能並存之他訴，而就各該訴訟標的定有先後請求裁判之順
    序，於先位訴訟標的有理由時，即不請求就備位訴訟標的為
    裁判者，與預備訴之合併須先位訴之聲明與備位訴之聲明，
    相互排斥而不相容者，雖屬有間。惟訴之客觀合併，其目的
    既在使相同當事人間就私權紛爭，利用同一訴訟程序辯論、
    裁判，以節省當事人及法院勞費，並使相關連之訴訟事件，
    受同一裁判，避免發生矛盾，而達訴訟經濟及統一解決紛爭
    之目的，且民事訴訟法並未限制提起訴之客觀合併之型態及
    種類，則基於民事訴訟採處分權主義之原則，自應尊重當事
    人有關行使程序處分權之意思，對其所提起的客觀合併之型
    態、方式及內容，應予以承認。本件被上訴人依繼承、代位
    遠控公司依民法第470條、962條規定，追加提起備位之訴請
    求上訴人騰空遷讓返還系爭房屋予遠控公司，並依民法第17
    9條規定請求上訴人給付相當於租金之不當得利。縱與其於
    原審先位之訴訴訟標的依民法第242條、第767條、962條、
    民法第179條規定請求上訴人騰空遷讓返還系爭房屋予被上
    訴人，並給付相當於租金之不當得利，雖無相互排斥而不相
    容，不符合一般所謂訴之預備合併，但被上訴人請求法院待
    先位之訴無理由時，始就備位之訴為裁判，基於尊重當事人
    行使程序處分權之意思，揆諸前揭說明，自非法所不許。上
    訴人抗辯稱被上訴人提起備位之訴，與原審提起之先位之訴
    ，非相互排斥而不能並存，不合於客觀預備合併之訴要件而
    不合法云云，殊無足取。
三、被上訴人主張：被上訴人為陳月招之繼承人，陳月招生前於
    民國93年6月1日與遠控公司簽訂房屋租賃契約（下稱系爭租
    賃契約），將門牌號碼臺北市○○○路○段40號之10、42號
    之10房屋（下稱系爭鐵皮廠房）出租予遠控公司，租賃期間
    自93年6月1日起至97年11月31日止。惟因遠控公司於簽約前
    打算翻修系爭鐵皮廠房為系爭房屋，乃約定興建費用悉數由
    遠控公司支付，遠控公司於4年半之租賃期間內不必支付租
    金及押金，租期屆滿後系爭房屋歸屬陳月招所有。嗣陳月招
    於租約屆至前之97年4月14日死亡，被上訴人因而繼承系爭
    房屋，並於租賃期間屆滿後通知遠控公司返還時，竟遭上訴
    人覆稱系爭鐵皮廠房已由遠控公司拆除，系爭房屋為遠控公
    司起造所有，並永久無償借貸予上訴人，而拒絕返還。是以
    遠控公司既怠於行使返還系爭房屋之權利，被上訴人自得代
    位遠控公司終止其與上訴人使用借貸關係，請求上訴人將系
    爭房屋返還遠控公司後，遠控公司再將系爭房屋返還被上訴
    人。又上訴人無權占用系爭房屋，致被上訴人受有損害，被
    上訴人亦得請求上訴人返還相當於租金之不當得利。爰備位
    之訴依繼承之法律關係，並依民法第242條、第470條第2項
    、第962條、第179條規定，請求上訴人將系爭房屋返還遠控
    公司。上訴人並自97年12月1日起至遷讓返還系爭房屋之日
    止按月給付相當於租金之不當得利新台幣（下同）5萬元。
    原審判決上訴人應將系爭房屋騰空遷讓返還予遠控公司，上
    訴人應自98年6月11日起至遷讓返還系爭房屋之日止，按月
    給付被上訴人5萬元。並駁回被上訴人其餘備位之訴。被上
    訴人就其敗訴部分未聲明不服而告確定，就上訴人之上訴，
    答辯聲明：上訴駁回（被上訴人於原審另提起先位之訴，依
    民法第242條、第962條、第767條、第179條規定請求上訴人
    、遠控公司將系爭房屋騰空遷讓返還被上訴人，上訴人並自
    97年12月1日起至遷讓返還系爭房屋之日止按月給付相當於
    租金之不當得利5萬元。另備位之訴，依系爭租賃契約第6條
    、民法第455條規定，請求遠控公司騰空返還系爭廠房予被
    上訴人，原審判決被上訴人先位之訴敗訴、備位之訴遠控公
    司部分勝訴，被上訴人就先位之訴，遠控公司就其敗訴部分
    ，均未聲明不服。）
四、上訴人則以：系爭房屋為遠控公司所興建，由遠控公司取得
    事實上處分權，陳月招及被上訴人無從取得所有權、或事實
    上處分權，且遠控公司事實上未交付系爭房屋予陳月招，亦
    不可能由被上訴人繼承。另系爭房屋既為遠控公司所有，遠
    控公司形式上負責人張芬蘭乃被上訴人陳國誠之配偶，渠夫
    婦於95、96年間因積欠債務致債權人動輒至遠控公司催討債
    務，連累員工薪資亦無法發給，乃委由遠控公司監察人陳金
    海覓得上訴人負責人許德榮，約定由許德榮出資另成立上訴
    人公司，由上訴人負責續聘遠控公司員工並解決積欠之工資
    ，遠控公司則將其出資興建之系爭房屋提供予上訴人永久使
    用，上訴人自有使用系爭房屋權源。另陳月招於92年間即中
    風癱瘓，根本不可能於93年6月間簽立系爭租賃契約，上訴
    人否認系爭租賃契約之真正，且遠控公司未曾支付租金予陳
    月招，與民法第421條規定之租賃不符等語，資為抗辯。上
    訴聲明：原判決命上訴人給付部分廢棄。上廢棄部分，被上
    訴人於原審之訴及假執行之聲請均駁回。
五、兩造不爭執事項（見原審卷第112頁反面、本院卷(一)第108頁
    ）：
  (一)門牌號碼臺北市○○○路○段40號之10、42號之10鐵皮廠房
    原為訴外人即被上訴人之母陳月招所有。
  (二)遠控公司於93年間將系爭鐵皮廠房拆除重建為門牌號碼臺北
    市○○○路○段42號之10房屋，陳月招與遠控公司於93年6月
    1日簽訂房屋租賃契約書，租賃期間自93年6月1日起至97年1
    1月31日止，第20條約定：「因地上建物為乙方（遠控公司
    ）所建所以93年6月1日至97年11月30日4年半租金不收，從
    97年12月1日起（4年半後）地上物所有權歸屬甲方，租金、
    租約另訂。」（見原審卷第17頁至第21頁）。
  (三)訴外人陳月招於97年4月14日死亡，被上訴人為其繼承人（
    見原審卷第11頁至第16頁）。
  (四)系爭房屋目前為上訴人占用。
  (五)上訴人嗣於本院雖撤銷前揭(一)之自認，惟按自認之撤銷，除
    別有規定外，以自認人能證明與事實不符或經他造同意者，
    始得為之，民事訴訟法第279條第3項定有明文。本件上訴人
    主張撤銷前揭(一)之自認，固舉台北市稅捐稽徵處士林分處99
    年1月11日北市稽士林二字第09930012100號函復，系爭鐵皮
    廠房之納稅義務人為被上訴人陳啟誠於97年3月26日申報設
    立房屋稅籍辦理課徵房屋稅為證（見本院卷(一)第108頁、第
    110頁）。惟系爭廠房之稅籍資料僅為稅捐機關課徵房屋稅
    之依據，不作為產權及他項權利證明之用，此觀臺北市稅捐
    稽徵處士林分處98年9月7日北市稽士林乙字第09831219100
    號函附稅籍資料備註欄一之記載至明（見本院卷(一)第54頁至
    第56頁）。上訴人據以主張系爭廠房原為陳啟誠所有，即非
    有據。是以上訴人既未能證明其自認系爭廠房原為陳月招所
    有與事實不符，且未經被上訴人同意，上訴人撤銷前揭(一)之
    自認，不應准許。
  (六)又上訴人於原審提出98年4月17日答辯狀、98年4月30日答辯
    (二)狀，已陳明否認系爭租賃租賃契約之真正（見原審卷第90
    頁、第108頁)，是以上訴人就被上訴人與陳月招簽訂之系爭
    租賃契約書之真正迭有爭執。因此，原審嗣於98年5月6日言
    詞辯論期日整理並協議簡化爭點時，記載兩造之爭點(二)即為
    ：系爭租賃契約是否為真？而兩造於同日就前揭(二)之事實，
    雖於言詞辯論筆錄記載不爭執，僅係就系爭租賃契約有前揭
    記載之內容不爭執，非上訴人就系爭契約之真正不爭執。因
    此原判決亦就系爭契約是否為真之爭點，於理由四、(一)詳為
    論斷。被上訴人指稱上訴人於原審已就系爭租賃契約真正不
    爭執云云，要屬無據，附此敘明。
六、被上訴人主張其與遠控就系爭房屋訂立系爭租賃契約，遠控
    公司於97年11月30日租賃期間屆滿後，應將承租之系爭房屋
    返還。惟遠控公司於期賃期間內將之交予上訴人使用，上訴
    人並拒絕返還系爭房屋予遠控公司，乃代位遠控公司終止其
    與上訴人間使用借貸關係，上訴人應將系爭房屋返還遠控公
    司等語，惟為上訴人所否認，並以前揭情詞置辯，查：
  (一)系爭租賃契約書是否為真？
  1.被上訴人主張陳月招與遠控公司就系爭房屋訂有系爭租賃契
    約，惟上訴人否認系爭租賃契約書之真正，並抗辯稱陳月招
    於92年間即中風癱瘓，根本不可能於93年6月間簽立系爭租
    賃契約，且系爭房屋為遠控公司出資搭建，陳月招無從與之
    成立租賃契約云云。
  2.核閱被上訴人提出系爭租賃契約為仿間制式打印之租賃契約
    ，文末立契約人欄蓋有遠控公司、張芬欄及陳月招印文，第
    1條約定：「甲方（按係指陳月招）房屋所在地及使用範圍
    『台北市○○○路○段40號（經以橫線劃掉更改為42)之10』
    」。第2條約定：「租賃期限經甲乙（按係指遠控公司)雙方
    洽訂為『4』年『6』（經重描0為6)個月即自民國『93』年
    『6 』月『1』日起至民國『97』年『5』經以橫線劃掉更改
    為11)月『31』日止」。第20條：「因地上建物為乙方所建
    所以（93年6月1日)~~~97年11月30日)4年半租金不收。從97
    年12月1日(4年半後)地上物所有權歸屬於甲方，租金、契約
    另訂。」（下稱特約條款）。上開契約『』內文字為手寫，
    且刪改處並蓋有張芬蘭印文，該印文核與文末立契約人欄所
    蓋張芬蘭之印文不同，而第20條文字為另以白紙貼在第19條
    後，白色紙張並蓋住原蓋有印文，第20條內容是事後浮貼，
    此經本院勘驗在卷（見本院卷(二)第41頁)。
  3.按私文書經本人或其代理人簽名、蓋章或按指印或有法院或
    公證人之認證者，推定為真正，民事訴訟法第358條第1項定
    有明文。核閱被上訴人提出系爭租賃契約書（見原審卷第17
    頁至第21頁），文末立契約書人欄蓋有遠控公司暨法定代理
    人張芬蘭之大小章印文，而張芬蘭之印文為真，經上訴人自
    認在卷（見本院卷(二)40頁反面），揆諸前揭規定，正常制式
    打印及未更改前之文字部分，即關於系爭租賃契約除於更改
    系爭租賃契約第1、2、及加貼第20條部分外(關於更改租賃
    標的、期限、特約事項，此部分詳后述)，應推定為真。上
    訴人雖抗辯稱陳月招於92年間中風癱瘓無法簽約云云，惟就
    此未能舉證以明其實，自無足取。而證人即遠控公司監察人
    陳金海、股東廖學賢於原審98年5月6日言詞辯論期日雖證稱
    不知遠控公司有無與陳月招簽訂系爭租賃契約等語（見原審
    卷第113頁反面、第114頁反面），惟陳金海僅只於遠控公司
    開會的時候查看財務報告，而廖學賢並未參與遠控公司經營
    ，復經陳金海、廖學賢陳證在卷，是以遠控公司是否與陳月
    招簽訂系爭租賃契約，自為陳金海、廖學賢所不知。因此陳
    金海、廖學賢證稱不知遠控公司簽訂系爭租賃契約，不得作
    為不利於被上訴人之認定。
  4.又系爭租賃契約第第1、2、20條關於手寫更改租賃標的、期
    限、特約事項之記載，另蓋有遠控公司法定代理人張芬蘭之
    印文部分，核與系爭租賃契約文末所蓋張芬蘭印文顯不相同
    ，已如前述，上訴人否認該印文為真，則被上訴人就更改處
    約定之真正，自應負舉證之責。而被上訴人雖陳稱係簽訂租
    約約10日後，遠控公司覺得租期4年太短，希望延為5年，陳
    月招覺得5年太長，折衷改為4年半，並浮貼20條云云，固舉
    被上訴人陳秀霞陳述為證（見原審卷第115頁反面)。惟陳秀
    霞同為被上訴人，其所為此部分陳述難免偏頗，參酌倘如被
    上訴人所陳約10日後更改契約內容，則遠控公司理應使用與
    文末同一印文，以免將來徒惹爭議，詎竟僅使用不同一之張
    芬蘭印文，顯與常情不符。被上訴人主張系爭租賃契約第1
    、2 條更改處、第20條浮貼之約定為真云云，殊無足取。
  5.又系爭房屋為遠控公司出資興建，其所有權及事實上處分權
    為遠控公司所有（此部分詳后述），上訴人因而抗辯稱遠控
    公司與陳月招間所訂系爭租賃契約與民法第421條租賃定義
    不符云云。惟按租賃契約屬債權契約，出租人原不限於所有
    權人，就無所有權之物，亦得出租予他人，且民法第421條
    所稱之租金，非必然為金錢，苟當事人合意以其他給付作為
    使用租賃物之對價，亦無不許之理。是以遠控公司雖為系爭
    房屋之所有權人，非不得將該屋之使用收益權以占有改定之
    方式交付予陳月招，使陳月招取得系爭房屋之使用收益權，
    而得將原非屬自己所有之系爭房屋出租予遠控公司，尚無違
    反租賃定義之問題。上訴人據以否定系爭租契約真正云云，
    亦無足取。
  (二)系爭房屋所有權及事實上處分權人為何？
  1.被上訴人主張陳月招實係以4年半之租金為對價，作為系爭
    房屋興建之費用，並約定以97年12月1日作為陳月招原始取
    得系爭房屋所有權之生效日云云。上訴人則辯稱系爭房屋為
    遠控公司原始起造而取得事實上處分權等語。
  2.按未辦理建物第一次所有權登記以前，房屋所有權屬於出資
    興建之原始建築人（最高法院96年度臺上字第2772號判決要
    旨參照）。系爭鐵皮廠房原為陳月招所有，出租予遠控公司
    前，遠控公司打算拆除重建為門牌號碼臺北市○○○路○段
    42號之10房屋，雙方乃議定陳月招不必負擔任何興建費用，
    興建費用悉數由遠控公司支付，並以系爭租賃契約約定租期
    屆滿後系爭房屋歸屬陳月招所有之事實，業經被上訴人迭於
    起訴狀（見原審卷第6頁反面）、98年4月22日言詞辯論期日
    （見原審卷第95頁反面）、準備書狀（見原審卷第98頁）自
    認在卷，核與上訴人所辯系爭房屋為遠控公司出資原始起造
    等語相符。被上訴人嗣雖翻異前詞，改稱系爭房屋是陳月招
    出資，不收租金就是將租金作為出資與建，陳月招原始取得
    云云（見原審卷第116頁反面），要與系爭租賃契約僅記載
    租金每月「零」元意旨不符，且證人陳金海證稱系爭房屋是
    遠控公司出資400到500萬元所蓋(見原審卷第113頁)，被上
    訴人前揭主張，不足為採。是以系爭房屋既為遠控公司出資
    興建，揆諸前揭說明，系爭房屋之所有權及事實上處分權即
    為遠控公司所有。
  3.被上訴人另主張遠控公司嗣已將系爭房屋之所有權或事實上
    處分權讓與陳月招，並舉系爭租賃契約第20條記載：「因地
    上建物為乙方所建所以（93年6月1日)~~~97年11月30日)4年
    半租金不收。從97年12月1日(4年半後)地上物所有權歸屬於
    甲方，租金、契約另訂。」為證，惟為上訴人所否認，且系
    爭租賃契約第20條事後浮貼之記載，被上訴人復未能舉證以
    明其實，已如前述，是以被上訴人據以主張其已取得系爭房
    屋之所有權或事實上處分權云云，殊屬無據。
  (三)上訴人占用系爭房屋有無正當權源？
  1.被上訴人主張其於系爭租賃契約租期屆滿後，基於租賃契約
    第6條約定得請求遠控公司返還系爭房屋，但現為上訴人主
    張與遠控公司間有使用借貸關係而占用，爰代位終止遠控公
    司與上訴人使用借貸關係後，上訴人自屬無權占用系爭房屋
    。惟為上訴人所否認，並抗辯稱遠控公司於96年4月20日出
    具授權書予訴外人陳金海，由陳金海與上訴人於96年6月29
    日簽立協議書，約定將系爭房屋永久無償提供予上訴人使用
    云云，並提出協議書、授權書（見原審卷第27頁、120頁）
    為證。
  2.核閱上開授權書記載：「全權授權監察人陳金海先生處理遠
    控資訊科技股份有限公司一切事物及管理」。協議書記載：
    「甲方（按係指遠控公司)因公司經營不善，財務週轉困難
    ，公司負責人張芬蘭女士，董事長陳國誠先生於事發後不知
    去向，經公司被授權人陳金海先生(亦是公司監察人)同意將
    甲方公司內現有成品及存貨，原物料(如附件)轉讓出售予乙
    方。另因甲方公司負責人張芬蘭女士於中華民國96年6月中
    旬逕自行向主管機關提出停業申請，因而造成甲方現有員工
    生計發生困難，為維持現有甲方員工生計同意無償提供現有
    兩廠房棟(地址:台北市士林區○○○路○段42之12號)及廠
    房內一切設備予乙方使用。」等語。被上訴人雖否認授權書
    、協議書真正。惟證人陳金海於原審98年5月6日言詞辯論期
    日證稱：「（協議書）是我簽的，96年3月董事長陳國誠避
    不見面，4月20日他與張芬蘭有來找我，他們到我的另外公
    司，說公司沒有辦法經營下去，拜託我出面處理，不然公司
    會亂，我叫他寫授權書，然後他叫我處理公司的事……4月
    到6月都是我負責經營，但還是虧錢，到6月份遠控公司的發
    票就不能用了，員工就找我要薪水，最後找到許德榮(按係
    上訴人法定代理人)來接，把原本遠控公司之員工都接過去
    ……我當時代表原告陳國誠、張芬蘭處理，他們簽了授權書
    給我，協議書的事情我沒有親自跟原告陳國誠說，但是原告
    陳國誠應該知道，中間原告陳國誠還有出面一次，是未簽協
    議書之前，出面那次也沒有特別說協議書的事，我認為我有
    權簽協議書，是因為原告陳國誠全權授權我」等語（見原審
    卷第113頁正、反面）。證人廖學賢則證稱：「當時是因為
    原告陳國誠跑了，我是股東，他授權給陳金海，員工也要錢
    ，最後沒有辦法經營，最後找到許德榮，所以簽這個協議書
    」等語（見原審卷第114頁反面）。是上訴人主張協議書、
    授權書為真，堪予採信。
  3.又依授權書之記載，遠控公司法定代理人張芬蘭授權陳金海
    處理遠控公司一切事物及管理，則陳金海基於張芬蘭之授權
    ，將遠控公司所有系爭房屋無償借貸與上訴人使用，應屬張
    芬蘭授權範圍內，其縱有違反公司法第202條應依董事會決
    議行之規定，惟上訴人就遠控公司之董事會是否決議將系爭
    房屋交上訴人使用借貸乙節，難謂知悉其情而屬善意，而被
    上訴人復未能舉證上訴人為惡意，遠控公司自不得以其未經
    董事會決議之無效對抗善意之上訴人，以維交易之安全。被
    上訴人主張協議書因之無效云云，亦無足取。
  4.又遠控公司就其出資興建之系爭房屋與陳月招訂立系爭租賃
    契約，乃將其對系爭房屋使用、收益權限讓與陳月招，並以
    占有改定之方式交付予陳月招，使陳月招取得系爭房屋之使
    用收益權，並出租予遠控公司，已如前述，茲系爭租賃契約
    於97年5月31日屆滿(未更正前)，則遠控公司依系爭租賃契
    約第6條約定：「乙方（即遠控公司）於租期屆滿時，除經
    甲方（即陳月招）同意繼續出租外，應即日將租賃房屋誠心
    按照原狀遷空交還甲方，不得藉詞推諉或主張任何權利」等
    語（見原審卷第19頁），自有將系爭房屋之使用、收益權返
    還陳月招，並由被上訴人繼承（陳月招於97年4月14日死亡
    ）。詎遠控公司於租賃期限屆滿前之96年6月29日將系爭房
    屋交付上訴人無償使用，並拒絕騰空返還系爭房屋予被上訴
    人，則被上訴人於原審98年6月10日準備書二狀依民法第242
    條、470條第2項規定代位遠控公司終止其與上訴人間使用借
    貸關係，並請求上訴人將系爭房屋騰空返還遠控公司，自屬
    有據。上訴人雖抗辯稱其與遠控公司間就系爭房屋使用借貸
    關係為永久云云，惟遍閱陳金海代理張芬蘭與上訴人所訂協
    議書內容，僅承諾「無償提供現有兩廠房棟……予乙方使用
    」，即未定期限之使用借貸，即遠控公司並未承諾無償提供
    上訴人永久使用系爭房屋，上訴人前揭抗辯，不足為採。
  (四)被上訴人得請求相當於租金之不當得利數額？
  1.按無法律上之原因而受利益，致他人受損害者，應返還其利
    益，民法第179條定有明文。又無權佔有他人土地，可能獲
    得相當於租金之利益，為社會通常之觀念（最高法院61年臺
    上字第1695號判例參照）。
  2.被上訴人於98年6月10日以書狀為代位遠控公司終止使用借
    貸關係，則上訴人自斯時起已無正當權源繼續占有使用系爭
    房屋，則上訴人繼續占用系爭房屋，因而受有利益，致被上
    訴人受有損害，被上訴人依不當得利返還請求權請求上訴人
    返還占用系爭房屋相當於租金之不當得利，自屬有據。
  3.又城市地方房屋之租金，以不超過土地及其建築物申報總價
    10%，土地法第97條第1項固有明文規定，該條之立法意旨為
    城巿房屋供不應求，為防止房屋所有權人乘機哄抬租金，造
    成居住問題，特設本條限制房屋租金之最高額，超出部分得
    由政府強制減定之，以保護承租人。惟土地法第97條規定僅
    限於城市地方供住宅使用之房屋有其適用，城市地方供營業
    用之房屋，承租人得以營商而享受商業上之特殊利益，非一
    般供住宅用之房屋可比，所約定之租金，自不受土地法第97
    條規定之限制(最高法院94年度第2次民事庭會議參照)。本
    件系爭房屋係供上訴人公司辦公室使用，而非供住家使用，
    此為上訴人所不爭，並有本院履勘現場筆錄在卷可參（見本
    院卷(一)第85頁反面)，揆諸前揭說明，系爭房屋之租金自不
    受土地法第97條規定之限制，合先敘明。又系爭房屋經本院
    送請鑑定結果，認系爭房屋1樓月租金單價為255元/坪/月，
    2樓單價為200元/坪/月，評估月租金總價2萬3,265元，有大
    華不動產估價師聯合事務所99年5月17日(99)台華估字第018
    號函、99年10月5日(99)台華估字第43號函附鑑定報告及補
    充說明書在卷可稽（見本院卷(一)第155頁、卷(二)第35頁至38
    頁，證物外放）。核大華不動產估價師聯合事務所由張義權
    設立，其具有不動產估價師資格，且本件鑑定係就系爭房屋
    一般因素政策面、經濟面分析，並就不動產市場發展概況、
    市場價格水準評估，另就系爭房屋近鄰地區土地、建物、公
    共設施、交通運輸、重大公共建設、未來發展等概況，及系
    爭房屋坐落個別條件、法定使用與其他管制事項、土地利用
    情形、建物概況、公共設施便利性、建物與基地週遭環境適
    用等資訊分析所得，其鑑定結果，堪可採憑，且上訴人對該
    鑑定金額亦無意見（見本院卷(一)第173頁反面）。原審徒以
    證人廖學賢、陳金海陳證（見原審卷第113頁、第115頁)，
    推估興建系爭房屋總金額在500萬元左右，並以系爭租賃契
    約約定4年6個月之租賃期間內不收租金抵充，換算每月租金
    超過7萬4,000元，因而認系爭房屋相當於租金之不當得利為
    每月5萬元，要無所據。被上訴人主張前揭鑑定租金過低云
    云，不足為採。是以被上訴人請求上訴人自98年6月11起至
    騰空遷讓返還系爭房屋予遠控公司之日止，按月給付2萬3,2
    65元，為有理由，應予准許，逾此範圍請求，不應准許。
  4.又房屋性質不能脫離土地之占有而存在，故房屋租金，自當
    包括建築物及其基地之總價額為其基準(土地法第97條參照
    )，至於房屋所有人因房屋占用他人基地所獲得之利益，則
    應以基地之價額為基準。因此無權占有他人土地建屋而獲不
    當利益者係該建屋之人，受害人為基地所有人，而無權占用
    上開房屋而獲不當利益者為房屋占有人，受害人則為房屋所
    有人，從而無權占用上開房屋所受之不當利益，與基地所有
    人所受損害之間，並無直接因果關係，不能混為一談。質言
    之，無權占用他人土地建屋所獲得之不當得利，固應以基地
    之價額為基準，而無權占用上開房屋所受之不當得利，自當
    包括建築物及其基地之總價額為其基準。房屋所有人得請求
    房屋占有人給付全部不當得利，至於房屋占有人無權占有他
    人土地建屋，僅生應否返還不當得利與土地所有人而已，係
    屬別一問題，不影響其得向房屋占有人請求給付其全部不當
    得利（最高法院97年度台上字第323號判決意旨參照)。系爭
    房屋所占用土地雖非全部為被上訴人所有，此為兩造所不爭
    ，不論系爭房屋是否無權占有他人土地建屋，被上訴人請求
    上訴人返還其占用系爭房屋相當於租金不當得利，揆諸前揭
    說明，自當包含土地全部不當得利。上訴人抗辯稱前揭房屋
    月租金應扣減土地部分云云，要屬無據，不應准許。
七、綜上，被上訴人備位聲明依代位法律關係及借用物返請求權
    ，請求上訴人將如附圖系爭房屋騰空遷讓返還予遠控公司，
    並依不當得利之法律關係，請求上訴人自98年6月11日起至
    遷讓返還系爭房屋予遠控公司之日止，按月給付被上訴人2
    萬3,265元，為有理由，應予准許，逾此範圍請求，不應准
    許。原審就超過上開應准許部分，判命上訴人給付，並為准
    假執行、免假執行之宣告，尚有未合，上訴意旨指摘原判決
    此部分不當，為有理由，爰由本院改判如主文第二項所示。
    至原判決就上開應准許部分，判命上訴人給付，並為准假執
    行、免假執行之宣告，於法並無不合。上訴意旨指摘原判決
    此部分不當，請求廢棄改判，為無理由，應予駁回。
八、本件事證已明，兩造其餘攻擊防禦方法及提出之證據，要與
    本件之結論，不生影響，爰不一一贅述，附此敘明。
九、據上論結，本件上訴為一部有理由，一部無理由，依民事訴
    訟法第449條第1項、第450條、第79條，判決如主文。
中    華    民    國    99    年    12     月    7     日
                    民事第八庭
                        審判長法  官 許正順
                              法  官 鄭威莉
                              法  官 蘇芹英
正本係照原本作成。
如不服本判決，應於收受送達後20日內向本院提出上訴書狀，其
未表明上訴理由者，應於提出上訴後20日內向本院補提理由書狀
（均須按他造當事人之人數附繕本）上訴時應提出委任律師或具
有律師資格之人之委任狀；委任有律師資格者，另應附具律師資
格證書及釋明委任人與受任人有民事訴訟法第466條之1第1項但
書或第2項（詳附註）所定關係之釋明文書影本。如委任律師提
起上訴者，應一併繳納上訴審裁判費。
中    華    民    國    99    年    12    月    7     日
                              書記官 林初枝
附註：
民事訴訟法第466條之1（第1項、第2項）：
對於第二審判決上訴，上訴人應委任律師為訴訟代理人。但上訴
人或其他法定代理人具有律師資格者，不在此限。
上訴人之配偶、三親等內之血親、二親等內之姻親，或上訴人為
法人、中央或地方機關時，其所屬專任人員具有律師資格並經法
院認為適當者，亦得為第三審訴訟代理人。

司法院資訊處製作；財團法人民間司法改革基金會備份。
